臺灣高雄地方法院民事判決　　　　　　 99年度重訴字第110號
原　　　告　梁佳和
訴訟代理人　許明德律師
　　　　　　鄭勝智律師
被　　　告　梁仕杰
訴訟代理人　洪千琪律師
上列當事人間請求所有權移轉登記事件，本院於民國100 年5 月
20日言詞辯論終結，判決如下：
    主    文
原告之訴及假執行之聲請均駁回。
訴訟費用由原告負擔。
    事實及理由
一、原告主張：原告原任職臺灣電力公司核三廠，嗣後辭職在外
    創業，先後設立敬電實業有限公司（下稱敬電公司）、班立
    興業有限公司（下稱班立公司），原告於民國90年1 月間以
    新臺幣（下同）1,100 萬元向訴外人德順建設企業有限公司
    （下稱德順公司）購買坐落高雄縣鳥松鄉（現為高雄市鳥松
    區○○○段85地號，權利範圍31/1000 之土地及其上同段10
    38建號建物即門牌號碼高雄縣鳥松鄉○○路197 號房屋（下
    稱系爭房地）。原告基於父子親情之信任關係，且因當時原
    告經商欠稅，為避免系爭房地日後有遭查封之危險，乃將系
    爭房地借名登記在當時尚在東吳大學就讀之子即被告名下，
    詎被告近來忤逆要求祖父母遷出系爭房地，且結婚喜帖不列
    祖父母之名，並將供奉於屋內之祖先香火牌位裝置紙箱送回
    屏東縣高樹鄉祖父母住處，更拒絕讓原告返回系爭房地居住
    ，爰以本件起訴狀繕本之送達，通知被告終止借名登記契約
    ，並類推適用民法第541 條第2 項、第549 條第1 項規定，
    請求被告移轉登記系爭房地所有權予原告，並交還系爭房地
    。若認原告並非借名登記在被告名下，而係基於贈與家產之
    意思，因被告拒絕原告返家，且極盡忤逆、侮辱能事，未盡
    子女之扶養義務，原告亦得依民法第416 條規定，以本件起
    訴狀繕本之送達，通知被告撤銷本件贈與契約，並依民法第
    419 條第2 項、第179 條規定，請求被告移轉登記系爭不動
    產所有權，交還系爭不動產等情。爰聲明：(一)被告應將系爭
    房地所有權移轉登記與原告，並交還系爭房地。(二)願供擔保
    ，請准宣告假執行。
二、被告則以：系爭房地並非原告出資購買，自無借名登記可言
    ，亦非原告所贈與，而係訴外人即被告母親杜月鴻出資購買
    後，贈與予被告，原告無從撤銷贈與。且系爭房地所有權狀
    一直由被告持有，原告於97年間外遇與被告母親杜月鴻離婚
    ，若為借名登記，理應於離婚協議書中對此財產有所協議、
    分配，然原告於離婚時並未提及。又系爭不動產購買之初，
    雖由原告出面與德順公司接洽、斡旋，然實際付款人為杜月
    鴻以其開設之敬電公司支票付款，並非由原告付款。另原告
    現年僅55歲，尚未達法定退休年齡，且原告與杜月鴻離婚時
    ，將其名下敬電公司股份以800 萬元出賣予杜月鴻，原告尚
    有其他財產，生活優渥，無須子女扶養，原告亦未向被告請
    求扶養，況原告共有3 名子女，被告不知須支付多少扶養費
    ，豈能謂其不負扶養義務等語，資為抗辯。並聲明：(一)原告
    之訴駁回。(二)如受不利判決，願供擔保請准宣告免為假執行
    。
三、兩造不爭執事項：
  (一)系爭房地以買賣為原因，於90年3 月12日登記為被告所有，
    有建物及土地登記謄本、高雄縣仁武地政事務所99年1 月12
    日仁地所一字第0990000255號函檢送之土地登記申請書、土
    地買賣所有權移轉契約書、建築改良物買賣所有權移轉契約
    書等為證（見本院卷第9 、10頁，本院98年度審移調字第34
    3 號卷《下稱審移調卷》第19至34頁）。
  (二)訴外人鄭麗慧曾起訴請求原告給付斡旋購買系爭房地之報酬
    ，經本院91年度簡上字第87號判決鄭麗慧勝訴確定，被告曾
    於該案審理中出庭作證，業經本院依職權調取上開民事卷，
    核閱無誤，並有上開民事判決書為證（見本院卷第11至12頁
    ）。
  (三)原告與其配偶即杜月鴻於98年2 月20日離婚時，將其名下敬
    電公司股份以800 萬元出賣予杜月鴻，並取得1 輛賓士車及
    勞力士手錶1 只所有權，此有收據、離婚協議書為證（見本
    院卷第56、57、210 頁）。
四、兩造於審理中協商之爭點為（見本院卷第266 頁）：(一)原告
    主張系爭房地由其出資、購買，並借名登記於被告名下，是
    否屬實？主張終止借名登記請求被告返還，有無理由？(二)系
    爭建物是否由原告贈與被告？若是，原告以被告未盡扶養義
    務為由撤銷贈與，有無理由？
五、本院得心證之理由如下：
  (一)原告主張系爭房地由其出資、購買，並借名登記於被告名下
    ，是否屬實？主張終止借名登記請求被告返還，有無理由？
  1.按不動產登記名義人，在常態即所有權人，而系爭房地於90
    年3 月12日既登記為被告所有，在常態，被告應即為系爭房
    地所有權人。則原告主張系爭房地係其所有，基於父子親情
    之信任關係及經商上之風險考量，經與被告口頭合意，由原
    告購買系爭房地借名登記被告名下，而成立借名登記契約云
    云。因借名登記契約，係屬於「非典型契約」之一種，且原
    告主張無使系爭房地之登記名義人即被告取得所有權之意，
    原告自應就其主張借名登記契約確已成立之事實，負舉證責
    任，若其先不能舉證，縱被告就其抗辯事實不能舉證，或所
    舉證據尚有疵累，仍難認負舉證責任之被上訴人已盡其舉證
    責任，自不得為其有利之認定。
  2.原告以：系爭房地購屋款其中第一筆款項，係以其經營之敬
    電公司或班立公司之支票由其背書後，交付德順公司人員以
    支付，且系爭房地購買過程均由原告出面接洽，故系爭房地
    為其出資購買等情，並舉證人即仲介買賣系爭房地之鄭麗慧
    之證詞、鄭麗慧寄予原告之存證信函、系爭房地訂購單為據
    ；而被告固自承系爭房地之購屋款，其中約150 萬元係以敬
    電公司之支票支付，惟辯稱：購買系爭房地之不足款項，係
    以其名義向金融機構貸款而得，被告並未出資等語（見本院
    卷第211 頁）。經查：
  (1)原告不能證明系爭房地為其出資購買：
  系爭房地於購買時，係以被告為借款人，原告為連帶保證人
    向臺灣土地銀行股份有限公司辦理房屋貸款，旋改向寶華商
    業銀行股份有限公司（現為新加坡商星展銀行）申辦轉貸，
    嗣於93年12月間再向新光人壽保險股份有限公司（下稱新光
    人壽公司）申辦轉貸800 萬元等情，為兩造所不爭執（見本
    院卷第213 頁、第252 頁），且有新光人壽公司借款申請書
    （房貸件）及房貸借款暨授信合約書，記載借款金額為800
    萬元，借款人為被告，原告為連帶保證人等語可佐（見本院
    卷第259 至260 頁），堪認被告自始即為系爭房地貸款之主
    債務人。再參以被告迄100 年2 月止，因上開房貸尚未全數
    清償，仍須按月償還新光人壽公司34,473元之事實，亦有被
    告於台新商業銀行股份有限公司開立之帳戶之交易明細表足
    稽（見本院卷第215 至217 頁），是被告迄今既仍由其名下
    帳戶，按月扣款以支付其對新光人壽公司所負之房貸債務，
    則原告主張系爭房地係由其出資購買云云，即非可採。
  又證人即系爭房地仲介人員鄭麗慧固到庭證稱：…後來是原
    告與德順公司的邱副總簽約的等語（見本院卷第170 頁）；
    鄭麗慧寄予原告之存證信函亦記載「茲台端於民國玖拾年元
    月份，經本人介紹購買德順建設有限公司，高福山莊…」（
    見本院卷第44頁）、房地訂購單則記載「訂購人姓名梁佳和
    …買方簽章：梁佳和」等詞（見本院卷第46頁），然上開事
    證，至多僅能證明原告曾出面接洽系爭房地之買賣事宜，尚
    無法證明系爭房地係由原告出資購買。另證人梁和英雖證稱
    ：伊問原告系爭房地登記誰的名義，原告說是借被告的名字
    來買等語（見本院卷第235 頁），然此無非係聽聞原告之轉
    述，自難資為有利原告認定之依據。再者，原告復提出系爭
    房地新居落成之請帖（見本院卷第252-1 頁），以證明其為
    實際出資購買系爭房地之人，然該請帖上，除原告外，尚列
    名有杜月鴻、訴外人即原告父母梁連芳及梁廖平妹，足見當
    時係由上開4 人共同具名宴請親友，自不能以該請帖推認系
    爭房地為原告出資購買。
  再者，系爭房地購入時，原告因經商欠稅之事實，為原告所
    自承，且曾因欠稅遭財政部以89年4 月27日台財稅字第0890
    026629號、91年4 月15日台財稅字第0910 092669 號函限制
    出境，嗣經財政部92年5 月30日台財稅字第09 20084600 號
    函解除出境限制等情，亦有內政部入出國及移民署100 年1
    月26日移署出管葉字第1000014103號函可憑（見本院卷第19
    7 頁），是以，原告於系爭房地在90年1 月間購入時，原告
    既因欠稅而遭限制出境，則其經濟狀況是否充裕，而得以支
    付購屋款項，誠屬有疑? 益徵被告抗辯：原告未實際出資購
    買系爭房地，應屬可採。
  原告所舉其他證人潘木堂、楊有志，無非均係為證明原告始
    為實際經營敬電公司之人，然購買系爭房地之大部分款項（
    至少800 萬元），既係以被告名義向金融機構貸款而來，僅
    其中少部分款項以敬電公司名義支票支付，則原告主張其為
    敬電公司實際負責人乙節，縱使為真，敬電公司亦僅出資少
    部分款項，自不能據此即認系爭房地為原告出資所購得，而
    為其所有。何況，原告本人與敬電公司，在法律上為不同之
    權利義務主體，原告縱為敬電公司之實際負責人，然敬電公
    司出資之款項，仍不等同於原告個人之出資，故原告將敬電
    公司之出資視為其個人之出資，並執以主張其始為系爭房地
    實際出資購買之人，洵非可採。
  (2)原告亦不能證明兩造間有借名登記契約存在：
    原告無法舉證證明出資購買系爭房地，已如前述，自無將系
    爭房地借名登記在被告名下可言。再者，退萬步言之，縱認
    系爭房地之買賣價金均為原告支付，惟原告將其出資所購得
    之系爭房地登記為其子被告名義所有，可能原因不止借名登
    記，或為贈與或為其他原因，且由原告出面與出賣人洽購系
    爭房地，亦核與父母購屋贈與子女時，多數由父母自行處理
    購屋事宜之社會常情，並不相違，故上開事實亦難資為兩造
    間就系爭房地有借名登記契約存在之佐證。準此，尚難認原
    告已就兩造間有借名登記契約乙節，盡舉證之責，自不能為
    有利原告之認定。
  (二)系爭建物是否由原告贈與被告？若是，原告以被告未盡扶養
    義務為由撤銷贈與，有無理由？
  1.按受贈人對於贈與人有扶養義務而不履行者，贈與人得撤銷
    其贈與，民法第416 條第1 項第2 款定有明文。又按受扶養
    權利者，以不能維持生活而無謀生能力者為限；前項無謀生
    能力之限制，於直系血親尊親屬不適用之，民法第1117條亦
    有明文；是受扶養權利者為直系血親尊親屬時，雖不以無謀
    生能力為必要，但仍受「不能維持生活」之限制。查，原告
    每月領取退休俸13,500元，已如前述，且依郭鴻輝前開證詞
    ，原告生活費用係自己支應，其亦無給付原告任何款項，又
    參酌98年度高雄市每人最低生活費用為11,309元標準，可認
    為原告之月領退休俸13,500元，應足供原告之日常生活所需
    ，尚難認為原告有不能維持生活之情事。
  2.查，原告與杜月鴻於98年2 月20日離婚時，將其名下敬電公
    司股份出賣予杜月鴻，取得價金800 萬元，另取得1 輛賓士
    車及勞力士手錶1 只之事實，為兩造所不爭執，堪予認定。
    是原告自取得800 萬元之日起，迄本件言詞辯論終結之日止
    ，尚未逾2 年，難認其已陷於不能維持生活之境地。至原告
    雖陳稱其將800 萬元用以購買屏東縣高樹鄉農地種田維生，
    且尚須扶養父母，故無法維持生活等語（見本院卷第210 頁
    ）。然查，屏東縣高樹鄉○○段1185地號，地目旱，使用分
    區為一般農業區，面積2800.66 平方公尺土地（下稱高樹鄉
    農地），前於95年6 月2 日以買賣為原因，登記為原告所有
    乙節，有高樹鄉農地之登記謄本1 份在卷可憑（見本院卷第
    218 頁），足見原告陳稱將98年2 月20日取得之800 萬元，
    用以購買高樹鄉農地云云，核與事實不符，難認可採，自難
    憑此而為有利原告之認定。
  3.準上而論，原告既於98年2 月20日取得800 萬元、賓士車1
    輛及勞力士手錶1 只，應足以支應其長期生活所需，迄今尚
    難認已有不能維持生活情事，自無受被告扶養之權利，則被
    告縱未給付原告扶養費用，亦不構成民法第416 條第1 項第
    2 款所規定之「有扶養務而不履行」要件，是原告依民法第
    416 條第1 項第2 款之規定，主張撤銷系爭房地之贈與，並
    依民法第41 9條第2 項規定，請求被告返還系爭房地所有權
    ，亦屬無據。
六、綜上所述，原告以(1)兩造間就系爭房地存有借名登記契約，
    於終止借名登記契約後，依民法第541 條第2 項及第549 條
    第1 項規定，請求被告移轉系爭房地所有權，並交還系爭房
    地、(2)被告不履行扶養義務，依民法第416 條第1 項第2 款
    撤銷贈與，且依民法第419 條第2 項規定，請求被告移轉系
    爭房地所有權，並交還系爭房地，均無理由，應予駁回。又
    原告之訴既經駁回，假執行之聲請亦失所附麗，應併予駁回
    。
七、本件事證已臻明確，兩造其餘主張及攻擊或防禦方法並所提
    舉證資料，經本院斟酌後，認均不生影響本院所為上開論斷
    ，自無再予逐一審論之必要，併此敘明。
八、結論：本件原告之訴為無理由，依民事訴訟法第385 條第1
    項前段、第78條，判決如主文。
中    華    民    國  100     年    6     月    8     日
                  民事第五庭  法  官  李育信
以上正本係照原本作成。
如不服本判決，應於送達後20日內，向本院提出上訴狀並表明上
訴理由，如於本判決送達前提起上訴者，應於判決送達後10日內
補提上訴理由書（須附繕本）。
中    華    民    國  100     年    6     月    8     日
                              書記官  陳孟琳